---
title: "Análises de diversificação utilizando BAMM e RPANDA"
date: 2022-04-21
categories: ["R"]
tags: ["R", "Tutorial", "Macroevolução", "Visualização"]
fontsize: 14pt
output:
  html_document:
    toc: true
    toc_depth: 2
    highlight: textmate
    self_contained: true
---

# Carregando os pacotes

```{r eval = FALSE}

library("BAMMtools")
library("RPANDA")

```

# BAMM

## Baixando e instalando o BAMM

[BAMM](www.bamm-project.org) (Bayesian Analysis of Macroevolutionary Mixtures) é um software que utiliza rjMCMC para modelar dinâmicas complexas de especiação, extinção e evolução fenotípica em filogenias. No entanto, o tutorial a seguir irá focar somente nas estimativas de taxas de especiação e extinção.

O primeiro passo para usar o BAMM é baixar o arquivo executável disponível em [website do programa](http://www.bamm-project.org). Para instalar o programa você deve seguir as instruções específicas ao seu sistema operacional no site.

O jeito ideal de trabalhar com uma análise do BAMM é criar um folder para cada run/projeto/análise. Dessa maneira, você terá todos os arquivos necessários no local certo e manterá seus resultados organizados.

Existem três arquivos principais para rodar o BAMM:

- BAMM executable file

- Control file

- Tree file (no formato newick)

## Filogenia de baleias

Usaremos uma filogenia de baleias como exemplo. Você pode obter a árvore [nesse link](http://bamm-project.org/_downloads/whaletree.txt), e o control file ("divcontrol.txt") pode ser obtido [neste link](http://bamm-project.org/quickstart.html#control-file). Na pasta que você criou para a sua análise, salve os arquivos principais mencionados anteriormente: arquivo executável do BAMM, control file e tree file.

O próximo passo é editar o control file.

## Control file

O control file contém todas as informações que você precisará para rodar o BAMM, incluindo o nome dos arquivos de entrada que você quer analisar. O control file possui muitas diferentes opções, algumas previamente definidas, e todas as opções tem comentários no arquivo descrevendo sua função. Você pode obter mais detalhes sobre cada um no site do BAMM.

## Rodando o BAMM

Em seu terminal, navegue para a pasta contendo o arquivo executável do BAMM, o control file e a filogenia.

```{r, engine = "bash", eval = FALSE}

./bamm -c divcontrol.txt ## copie e cole no terminal

```

## Pacote BAMMtools

No R:

```{r eval = FALSE}

install.packages("BAMMtools")
library(BAMMtools)

tree <- read.tree("whaletree.tre")
plot(tree, cex = 0.35);axisPhylo()

```

Leia o arquivo "eventdata.txt", que contém a informação que o BAMMtools precisa para analisar os resultados do BAMM.

```{r eval = FALSE}

events <- read.csv("event_data.txt")

```

No entanto, para explorar algumas das funções do BAMMtools, vamos usar um *eventfile* resultante de uma análise do BAMM que rodou por mais tempo (com um "chain length mais longo").

```{r eval = FALSE}

data(whales, events.whales)

```

Aqui iremos utilizar a função "getEventData" para gerar um objeto da classe "bammdata". O objeto "bammdata" é uma estrutura de dados complexa que inclui uma filogenia e o mapeamento de todos os parâmetros macroevolutivos amostrados pelo BAMM. Muitos dos métodos no BAMMtools operam diretamente em objetos da classe "bammdata".

```{r eval = FALSE}

ed <- getEventData(whales, events.whales, burnin=0.25)
head(ed$eventData)

bamm.whales <- plot.bammdata(ed, lwd=2, labels = T, cex = 0.5)
addBAMMshifts(ed, cex = 2)
addBAMMlegend(bamm.whales, location = 'topleft')

```

## Rate through time plots

Também podemos plotar as taxas ao longo do tempo estimadas pelo BAMM

```{r eval = FALSE}

plot.new()
plotRateThroughTime(ed, intervalCol = "red", avgCol = "red", ylim = c(0, 1), cex.axis = 2)
text(x = 30, y = 0.8, label = "All whales", font = 4, cex = 2.0, pos = 4)

```

Ou plotar as taxas ao longo do tempo estimadas para um dado clado:

```{r eval = FALSE}

plotRateThroughTime(ed, intervalCol = "blue", avgCol = "blue", node = 141, ylim = c(0, 1), cex.axis = 1.5)
text(x = 30, y = 0.8, label = "Dolphins only", font = 4, cex = 2.0, pos = 4)

```

Ou excluir esse dado clado e, então, plotar as taxas ao longo do tempo para o clado de fundo ("background clade").

```{r eval = FALSE}

plotRateThroughTime(ed, intervalCol = "darkgreen", avgCol = "darkgreen", node = 141, nodetype = "exclude", ylim = c(0, 1), cex.axis = 1.5)
text(x = 30, y = 0.8, label = "Non-dolphins", font = 4, cex = 2.0, pos = 4)

```

## Extraindo as taxas dos tips

O Bamm estima as taxas de especiação e extinção para cada ramo da filogenia. Aqui iremos extrair as taxas estimadas para cada tip e plotar de diferentes formas.

```{r eval = FALSE}

tip.rates <- getTipRates(ed)
str(tip.rates)

```

Você pode explorar as taxas dos tips através de um histograma:

```{r eval = FALSE}

hist(tip.rates$lambda.avg, xlab = "Lambda Médio")
hist(tip.rates$mu.avg, xlab = "Mu Médio")

```

Ou você pode separar diferentes grupos para comparar as taxas dos tips:

```{r eval = FALSE}

boxplot(tip.rates$lambda.avg[53:87], tip.rates$lambda.avg[1:52], col = c("red", "blue"), names = c("dolphins", "other cetaceans"))

```

# RPANDA

[RPANDA](http://cran.r-project.org/web/packages/RPANDA/index.html) é outro pacote do R recentemente desenvolvido que nos permite ajustar diferentes modelos de variação das taxas ao longo do tempo e selecionar o melhor modelo através de análise de maximum likelihood.

O RPANDA possui duas diferenças básicas em relação ao BAMM:

1. No RPANDA, o usuário deve informar quais modelos serão testados, ao passo que no BAMM, o programa irá calcular uma média ponderada das taxas para cada regime de diversificação;

2. No RPANDA, o usuário deve saber *a priori* qual são os clados que devem ter regimes de diversificação específicos, ao passo que no BAMM, mudanças no regime de diversificação ("rate shifts") são posicionados e os diferentes regimes estimados através de um algoritmo rjMCMC.

O pacote também contém algumas funções de simulação bem como conjuntos de dados. Você pode encontrar mais detalhes em [CRAN](http://cran.r-project.org/web/packages/RPANDA/RPANDA.pdf).

## Seleção de modelos

Para este exercício, iremos testar quatro diferentes cenários de diversificação, com todas as combinações de taxas de especiação e extinção constantes e/ou variáveis (baseado em
[Morlon *et al.* 2011, PNAS](http://www.pnas.org/content/108/39/16327.abstract?tab=ds)):

```{r eval = FALSE}

lambda.cst <- function(x,y){y}
lambda.var <- function(x,y){y[1] * exp(y[2] * x)}
mu.cst <- function(x,y){y}
mu.var <- function(x,y){y[1] * exp(y[2] * x)}

```

As variações das taxas para as quatro possíveis combinações se parecem com isso:

```{r eval = FALSE}

par(mfrow = c(2,2))
plot(rep(1, length(seq(0, 25, 0.1))) ~ seq(0, 25, 0.1), type = "l", ylim = c(0, 1.2), xlab = "Tempo", ylab = "Taxa", main = "BOTHcst", lwd = 2)
legend("topleft", legend = c("Especiação", "Extinção"), col = c(1, 2), lty = 1, cex = 0.4, lwd = 2)
abline(h = 0.2, col = 2, lwd = 2)
plot(lambda.var(seq(0, 25, 0.1), c(1, -0.1)) ~ seq(0, 25, 0.1), type = "l", xlab = "Tempo", ylab = "Taxa", main = "SPvar", lwd = 2)
legend("topright", legend = c("Especiação","Extinção"), col = c(1, 2), lty = 1, cex = 0.4, lwd = 2)
abline(h = 0.2, col = 2, lwd = 2)
plot(mu.var(seq(0, 25, 0.1), c(0.2, 0.075)) ~ seq(0, 25, 0.1), type = "l", col = 2, xlab = "Tempo", ylab = "Taxa", main = "EXvar", lwd = 2)
legend("topleft", legend = c("Especiação", "Extinção"), col = c(1, 2), lty = 1, cex = 0.4, lwd = 2)
abline(h = 1, lwd = 2)
plot(lambda.var(seq(0, 25, 0.1),c(1, -0.1)) ~ seq(0, 25, 0.1), type = "l", xlab = "Tempo", ylab = "Taxa", main = "BOTHvar", lwd = 2)
legend("topright", legend = c("Especiação", "Extinção"), col = c(1,2 ), lty = 1, cex = 0.4, lwd = 2)
lines(mu.var(seq(0, 25, 0.1), c(0.1, 0.075)) ~ seq(0, 25, 0.1), type = "l", col = 2, lwd = 2)

```

Tendo decidido quais modelos gostariamos de testar, o próximo passo é extrair clados cujas espécies devem compartilhar um mesmo regime de diversificação. Como dito anteriormente, o RPANDA precisa que o usuário indique *a priori* quais são esses clados. Neste exemplo, usaremos as quatro principais famílias como clados e o restante dos cetaceos como um quinto clado.

```{r eval = FALSE}

balaenidae <- c(whales$tip.label[grep("Balaena", whales$tip.label)], whales$tip.label[grep("Eubalaena", whales$tip.label)])
balaenopteridae <- c(whales$tip.label[grep("Balaenoptera", whales$tip.label)], whales$tip.label[grep("Megaptera", whales$tip.label)])
delphinidae <- c(whales$tip.label[grep("Delphinus", whales$tip.label)], whales$tip.label[grep("Cephalorhynchus", whales$tip.label)], whales$tip.label[grep("Feresa", whales$tip.label)], whales$tip.label[grep("Globicephala", whales$tip.label)], whales$tip.label[grep("Lagenodelphis", whales$tip.label)], whales$tip.label[grep("Lagenorhynchus", whales$tip.label)], whales$tip.label[grep("Lissodelphis", whales$tip.label)], whales$tip.label[grep("Orcaella", whales$tip.label)], whales$tip.label[grep("Orcinus", whales$tip.label)], whales$tip.label[grep("Peponocephala", whales$tip.label)], whales$tip.label[grep("Pseudorca", whales$tip.label)], whales$tip.label[grep("Sotalia", whales$tip.label)], whales$tip.label[grep("Sousa", whales$tip.label)], whales$tip.label[grep("Stenella", whales$tip.label)], whales$tip.label[grep("Steno", whales$tip.label)], whales$tip.label[grep("Tursiops", whales$tip.label)], whales$tip.label[grep("Grampus", whales$tip.label)])
phocoenidae <- c(whales$tip.label[grep("Neophocaena", whales$tip.label)], whales$tip.label[grep("Phocoena", whales$tip.label)], whales$tip.label[grep("Phocoenoides", whales$tip.label)])
ziphidae <- c(whales$tip.label[grep("Berardius", whales$tip.label)], whales$tip.label[grep("Hyperoodon", whales$tip.label)], whales$tip.label[grep("Indopacetus", whales$tip.label)], whales$tip.label[grep("Mesoplodon", whales$tip.label)], whales$tip.label[grep("Tasmacetus", whales$tip.label)], whales$tip.label[grep("Ziphius", whales$tip.label)])
balaenidae.tree <- drop.tip(whales, whales$tip.label[-match(balaenidae, whales$tip.label)])

```

```{r eval = FALSE}

balaenopteridae.tree <- drop.tip(whales, whales$tip.label[-match(balaenopteridae, whales$tip.label)])
delphinidae.tree <- drop.tip(whales, whales$tip.label[-match(delphinidae, whales$tip.label)])
phocoenidae.tree <- drop.tip(whales, whales$tip.label[-match(phocoenidae, whales$tip.label)])
ziphidae.tree <- drop.tip(whales, whales$tip.label[-match(ziphidae, whales$tip.label)])
othercetaceans.tree <- drop.tip(whales, c(balaenopteridae, delphinidae,  phocoenidae,  ziphidae))

fit.multi.rpanda <- function(tree, par)
    {
        bcstdcst <- fit_bd(tree,  max(branching.times(tree)),  f.lamb = lambda.cst,  f.mu = mu.cst,  lamb_par = par[[1]][1], mu_par = par[[1]][2], cst.lamb = TRUE, cst.mu = TRUE, cond = "crown", f = 87/89, dt = 1e-3)
        bvardcst <- fit_bd(tree,  max(branching.times(tree)),  f.lamb = lambda.var,  f.mu = mu.cst,  lamb_par = par[[2]][c(1, 2)], mu_par = par[[2]][3], expo.lamb = TRUE, cst.mu = TRUE, cond = "crown", f = 87/89, dt = 1e-3)
        bcstdvar <- fit_bd(tree,  max(branching.times(tree)),  f.lamb = lambda.cst,  f.mu = mu.var,  lamb_par = par[[3]][1], mu_par = par[[3]][c(2, 3)], cst.lamb = TRUE, expo.mu = TRUE, cond = "crown", f = 87/89, dt = 1e-3)
        bvardvar <- fit_bd(tree,  max(branching.times(tree)),  f.lamb = lambda.var,  f.mu = mu.var,  lamb_par = par[[4]][c(1, 2)], mu_par = par[[4]][c(3, 4)], expo.lamb = TRUE, expo.mu = TRUE, cond = "crown", f = 87/89, dt = 1e-3)
        return(list("bcstdcst" = bcstdcst, "bvardcst" = bvardcst, "bcstdvar" = bcstdvar, "bvardvar" = bvardvar))
    }
whales.par <- list(c(0.4, 0), c(0.4, -0.05, 0), c(0.4, 0.1, 0.05), c(0.4, -0.05, 0.1, 0.05))

```

## Estimativa dos parâmetros dos modelos

Tendo todos os modelos e clados, podemos finalmente estimar os parâmetros de todos os quatro modelos para cada um dos cinco clados e criar uma tabela de AICc para selecionarmos qual deles é o melhor modelo que descreve as mudanças nas taxas de diversificação (especiação e extinção). (esta parte do código leva um tempo para rodar).

```{r eval = FALSE}

results <- list("balaenopteridae.res" = fit.multi.rpanda(balaenopteridae.tree, whales.par), 
                "delphinidae.res" = fit.multi.rpanda(delphinidae.tree, whales.par), 
                "phocoenidae.res" = fit.multi.rpanda(phocoenidae.tree, whales.par), 
                "ziphidae.res" = fit.multi.rpanda(ziphidae.tree, whales.par), 
                "othercetaceans.res" = fit.multi.rpanda(othercetaceans.tree, whales.par))

```

```{r eval = FALSE}

aic.table <- matrix(nrow = 4, ncol = 5, NA)
for(i in 1:5)
    {
        for(j in 1:4)
            {
                aic.table[j, i] <- results[[i]][[j]]$aicc
            }
    }

colnames(aic.table) <- c("Balaenopteridae", "Delphinidae", "Phocoenidae", "Ziphidae", "Other Cetaceans")
rownames(aic.table) <- c("bcstdcst", "bvardcst", "bcstdvar", "bvardvar")

aic.table

par.table <- data.frame("Balaenopteridae" = c(results[[1]]$bcstdcst$lamb_par[1:2], results[[1]]$bcstdcst$mu_par[1:2]), "Delphinidae" = c(results[[2]]$bvardcst$lamb_par[1:2], results[[2]]$bvardcst$mu_par[1:2]), "Phocoenidae" = c(results[[3]]$bcstdcst$lamb_par[1:2], results[[3]]$bcstdcst$mu_par[1:2]), "Ziphidae" = c(results[[4]]$bcstdcst$lamb_par[1:2], results[[4]]$bcstdcst$mu_par[1:2]), "Other Cetaceans" = c(results[[5]]$bcstdvar$lamb_par[1:2], results[[5]]$bcstdvar$mu_par[1:2]))
par.table

```

## Plotando a diversidade no tempo (diversity through time)

Depois de selecionar qual modelo melhor ajusta às filogenias, podemos estimar a trajetória de diversidade para cada um dos cinco clados.

```{r eval = FALSE}

# A funçãoo calcula a riqueza de espécies para um dado ponto no tempo
div.times <- c(max(branching.times(balaenopteridae.tree)), max(branching.times(delphinidae.tree)), max(branching.times(phocoenidae.tree)), max(branching.times(ziphidae.tree)), max(branching.times(othercetaceans.tree)))

# Funçãoo modificada a partir de plot_dtt do pacote RPANDA
plotdtt <- function (fit.bd, tot_time, N0, col = 1, add = FALSE, div.time, xlim, ylim)
{
  if (!inherits(fit.bd, "fit.bd"))
    stop("object \"fit.bd\" is not of class \"fit.bd\"")
  t <- seq(tot_time-div.time, tot_time, 0.01)
  if ("f.mu" %in% attributes(fit.bd)$names) {
    r <- function(t) {
      -fit.bd$f.lamb(t) + fit.bd$f.mu(t)
    }
    R <- function(s) {
      RPANDA:::.Integrate(Vectorize(r), 0, s)
    }
    N <- N0 * exp(Vectorize(R)(t))
                    #dev.new()
    if(add == FALSE)
      {
    plot(-t, N, type = "l", xlab = "time", ylab = "Number of species", 
       main = "Diversity Through Time", col = col, xlim = xlim, ylim = ylim)
  }
    else
      {
        lines(-t, N, type = "l", xlab = "time", ylab = "Number of species", 
           main = "Diversity Through Time", col = col, xlim = xlim, ylim = ylim)
      }
  }
  else {
    r <- function(t) {
      -fit.bd$f.lamb(t)
    }
    R <- function(s) {
      RPANDA:::.Integrate(Vectorize(r), 0, s)
    }
    N <- N0 * exp(Vectorize(R)(t))
                    #dev.new()
    if(add == FALSE)
      {
    plot(-t, N, type = "l", xlab = "time", ylab = "Number of species", 
       main = "Diversity Through Time", col = col, xlim = xlim, ylim = ylim)
  }
    else
      {
        lines(-t, N, type = "l", xlab = "time", ylab = "Number of species", 
           main = "Diversity Through Time", col = col, xlim = xlim, ylim = ylim)
      }
  }
}

par(mfrow = c(1, 1))
plotdtt(results$balaenopteridae$bcstdcst, div.times[1], N0 = Ntip(balaenopteridae.tree), xlim = c(-max(div.times), 0), ylim = c(0, 150), div.time = div.times[1])
plotdtt(results$delphinidae$bvardcst, div.times[2], N0 = Ntip(delphinidae.tree), col = 6, add = TRUE, xlim = c(-max(div.times), 0), ylim = c(0, 150), div.time = div.times[2])
plotdtt(results$phocoenidae$bcstdcst, div.times[3], N0 = Ntip(phocoenidae.tree), col = "goldenrod", add = TRUE, xlim = c(-max(div.times), 0), ylim = c(0, 150), div.time = div.times[3])
plotdtt(results$ziphidae$bcstdcst, div.times[4], N0 = Ntip(ziphidae.tree), col = 4, add = TRUE, xlim = c(-max(div.times), 0), ylim = c(0, 150), div.time = div.times[4])
plotdtt(results$othercetaceans$bcstdvar, div.times[5], N0 = Ntip(othercetaceans.tree), col = "darkred", add = TRUE, xlim = c(-max(div.times), 0), ylim = c(0, 150), div.time = div.times[5])
legend("topleft", legend = c("Balaenopteridae", "Delphinidae", "Phocoenidae", "Ziphidae", "Other Cetaceans"), text.col = c(1, 6, "goldenrod", 4, "darkred"))

```

# Desafio

1. Ajuste os modelos de diversificação usando o RPANDA para a filogenia **inteira** de baleias, e plote a diversidade no tempo usando partes dos códigos anteriores.

2. Rode o BAMM na filogenia de Anolis (disponível no arquivo de exemplo) e plote a filogenia com as taxas de diversificação para cada ramo.
